【裁判字號】    97,上訴,499
【裁判日期】    970403
【裁判案由】    偽造文書等
【裁判全文】
臺灣高等法院刑事判決                 97年度上訴字第499號
上  訴  人  臺灣臺北地方法院檢察署檢察官
被      告  丙○○
上列上訴人因被告偽造文書等案件，不服臺灣臺北地方法院96年
度訴字第585號，中華民國96年12月27日第一審判決（起訴案號
：臺灣臺北地方法院檢察署95年度偵字第26093號、96年度偵緝
字第350號），提起上訴，本院判決如下：
    主  文
上訴駁回。
    理  由
一、公訴意旨以：被告丙○○於台北市○○路○段406 之1 號開
    設「滿福樓餐廳」，自民國 (下同)94 年3月間起，分向甲○○、乙○○購買海產及蔬果，約定一星期結帳1次，每次
    以現金支付約新台幣（下同）2至3萬元不等。嗣丙○○於94
    年9月中旬某日，因資金週轉不靈，積欠甲○○、乙○○各
    125000元、360000元，竟基於偽造私文書及意圖為自己不法
    所有之犯意，在上開「滿福樓餐廳」內，向乙○○佯稱其本
    名為「徐振益」，「丙○○」則為其算命之偏名，而於附表
    編號一至四所示之支票背面4紙，均偽簽「徐振益」之署押
    共4枚，並於附表編號一至三所示支票背面將身分證字號「
    J0000- 00000號」故意誤載為「Ｚ000000000號」後，將附表
    編號一至三之支票交付乙○○，編號四之支票則交付甲○○
    而行使之，使乙○○、甲○○不查陷於錯誤，因而收受該等
    支票，丙○○則得有免除上開債務之利益，足以生損害於徐
    振益。嗣因上開支票屆期提示均遭退票，乙○○委由律師向
    臺灣板橋地方法院聲請支付命令，而發現丙○○為其本名及
    正確之身分證字號，始悉上情，因認被告涉有刑法第216 條
    、第210條、第339條第2項之罪嫌。
二、公訴人認被告涉有上開罪嫌，無非以被告之自白、告訴人乙○○、甲○○之證言、卷附四紙支票影本、台灣板橋地方法
    院之支付命令為據，惟訊據被告丙○○堅詞否認有上開偽造
    文書及詐欺犯行，辯稱：伊以前做生意時確曾使用「徐振益
    」之名字，至伊身分證號碼寫錯，是伊不記得，亦非故意寫
    錯等語。
三、經查：
  (一)被告經營餐廳，因經營不善而積欠告訴人乙○○、甲○○貨
    款360000元、125000元，而被告確曾簽四紙支票給付告訴人
    二人，以清償其上開債務嗣因退票不能兌現等情，業經告訴
    人乙○○、甲○○二人證述明確，此亦為被告所自承，且有
    支票四紙、退票理由單四紙在卷可查，是被告確有因積欠告
    訴人二人債務而以客票支付告訴人二人，並在支票之背面背
    書等事實。
  (二)又「因清償債務而對於債權人負擔新債務者，除當事人另有
    意思表示外，若新債務不履行時，其舊債務仍不消滅」，民
    法第320條定有明文。本件被告因經營餐廳，由告訴人二人
    供應食材等，係因買賣契約而負有支付貨款之義務，即被告
    對告訴人二人負有貨款債務，則被告為支付該等債務因而在
    客票上背書，用以支付告訴人二人，旨在清償上開貨款債務
    ，此一票據債務係新債務，依民法規定，該票據債務若未履
    行，則舊有之貨款債務並不消滅，故檢察官指被告為支付上
    開票據因而免除貨款債務而獲得財產上不法利益一節，應係
    誤會，故被告所為難認構成刑法第339條第2項之詐欺得財產
    上不法利益罪。
  (三)被告辯稱：伊以前用「徐振益」之姓名經營餐廳，故於前述
    支票背面以「徐振益」姓名背書，並無偽造私文書之意等情
    。雖告訴人二人證稱，其二人不知被告經營餐廳係以「徐振
    益」之名為之，且彼二人所收受之名片均只有丙○○之姓名
    ，並無徐振益之名等語，惟查：
  (1)被告稱其之前在新竹縣寶山鄉經營復園川味館餐廳時，曾以
    「徐振益」為名一節，業經被告提出上印有「徐振益 (基)
    」之名片（見偵緝卷77頁、原審卷61頁）為證。
  (2)證人即被告之表弟姜明和於原審審理中證稱：「（你與被告
    是否熟悉？）熟，偶而都會電話聯絡」，「（你是否知道被
    告做什麼工作？）餐飲業」，「（就你認識被告的過程中，
    被告在何處開過餐廳？）新竹及台北」，「（當初被告在新
    竹寶山鄉開餐廳的事情，是否瞭解？情形如何？）瞭解。因
    為是在自己的村莊開的，位於寶山往新竹市○道路上，所以
    我出門要去新竹市就會經過該餐廳。經營餐廳正常，被告是
    從事川菜館，被告是獨資，從78、79幾間我高中的時候就開
    始營業，87年我離開新竹的時候，餐廳還在做，之後我就不
    曉得了」，「（平常如何稱呼被告？）我叫被告哥哥或阿基
    或阿益」，「（有無看過這張名片？提示偵緝卷第77頁被證
    一被告名片原本）有」，「（最早何時看過這張名片？）七
    十九年到八十一年之間有看過」，「（是否知道被告經營滿
    福樓餐廳的時候，如何向他的廠商自稱他的名字是什麼？）
    我不知道，但是我去餐廳的時候，也有聽到人家叫他『阿基
    師或阿基』」，「（叫被告阿益的人多不多？）我聽到的比
    較少，因為我當初收到被告的名片時，我那陣子才會叫被告
    阿益，但那是虧他的。我平常都叫被告阿基」，「（被告有
    無告訴你為何他要叫徐振益？）我是沒有問被告原因，但是
    我知道有人相信這些，但是我是不相信，所以我就沒有問被
    告」（見原審96年10月4日審判筆錄），由證人姜明和之證
    言可知，被告在新竹經營餐廳時，確實有使用丙○○（益）
    之姓名，且時間在民國七十九年至八十一年間即如此使用，
    又證人雖係被告之表弟，但由姜明和之證言內容觀之，其雖
    與被告有親戚關係，並內容未全然偏坦被告，亦可見該項證
    言並無不可信之處。
  (3)另證人孫木貴於原審審理時證述：「（如何與被告認識？）
    我與被告同村莊的，被告是我學弟，我們同一個國中」，「
    （被告在台北經營滿福樓餐廳的事你是否知道？）後來知道
    ，我也有去那邊工作過」，「（滿福樓餐廳的營業狀況？）
    蠻正常的」，「（你在餐廳時，如何稱呼被告？）叫阿益或
    阿基，但是我叫被告阿益比較多，因為被告剛出來做的時候
    ，就是叫阿益」 (見原審96年10月4日審判筆錄），由證人
    孫木貴之證言亦可證被告平日確有使用「徐振益」之姓名無
    訛。
  (4)依上事證可知，被告在經營餐廳時，確有使用徐振益之名義
    。惟按刑法處罰偽造文書罪之主旨，所以保護文書之實質的
    真正，故不僅作成之名義人須出於虛捏或假冒，即文書之內
    容，亦必出於虛構，始負偽造之責任；而簽名云者，於文書
    親署姓名，以為憑信之謂，雖關於支票上之簽名，因法律上
    並未規定必須簽其全名。故僅簽其姓或名，即生簽名之效力
    ，且所簽之姓名，不以本名為必要，簽其字或號，偏名或雅
    號、藝名，均無不可，僅須文字書寫，能足以辨別表示為某
    特定人之姓名者即足。本件被告在票據背書時雖以徐振益名
    義為之，並不影響其同一性之判斷，被告亦未曾否認其為背
    書之人，自難僅因該姓名非被告之本名，即認被告有偽造私
    文書之犯行。
(四)至被告之身分證字號雖為Ｚ000000000，而被告於票據背面書
    寫Ｚ000000000，雖有不同，但被告堅決否認是故意誤寫，稱
    是其記不得身分證字號等情，查在支票背書，只需其所書寫
    之姓名不影響債務人同一性之判斷即足，更不需載明身分證
    字號，故即使身分證字號有誤，亦不影響背書之效力，另在
    我國社會上，確有一部分人未必清楚記憶自己身分證字號，
    故被告辯稱是記錯等語，並非全然不足採信。
(五)另證人丁○○於本院雖結稱：伊替老闆乙○○送貨給被告，
    均叫被告為老闆，不知其真實姓名，但伊曾聽被告員工叫被
    告為「基哥」等語，惟為被告所否認，稱：伊未見過證人，
    對他沒印象，且伊請的經理叫伊「阿益」，員工叫伊「師阿
    」（即師父之意），說人叫伊「基哥」等情。查該證人為告
    訴人乙○○所僱送貨員，且係乙○○聲請法院傳喚作證者，
    其證言是否偏頗，亦未可知，尚難據為不利被告之認定，併
    此明。
四、綜上所述，被告以「徐振益」名義書寫於票據背面，此一名
    義既係被告使用多年之偏名，且其於台北滿福樓餐廳之名片
    上雖未表明，但前述事證，被告確有使用之事實，則被告以
    此名義背書即難認係偽造私文書。又身分證字號非背書必要
    記載事項，亦無積極證據可以證明被告係故意寫錯。另被告
    所背書交付之票據未兌現，其原本所負之貨款債務並不消滅
    ，則被告亦不因交付四紙支票而免除其所積欠之貨款債務，
    按被告已於本院審理時，與告訴人二人達成民事和解，願意
    請償本件債務，有和解筆錄可按，是被告所為尚難認有行使
    偽造私文書、詐欺得財產不法利益等犯行，自屬不能證明被
    告犯罪。原審因為被告無罪判決之諭知，已於判決理由詳予
    論述，經核並無違誤。檢察官提起上訴，仍謂被告有行使偽
    造私文書、詐欺得利之犯行，應認為無理由，而予駁回。
據上論斷，應依刑事訴訟法第368條，判決如主文。
本案經檢察官賴俊雄到庭執行職務。
中    華    民    國    97    年    4    月    3    日
                  刑事第十八庭  審判長法  官  吳鴻章
                                      法  官  周政達
                                      法  官  陳健順
以上正本證明與原本無異。
檢察官如不服本判決，應於收受送達後十日內向本院提出上訴書
狀，其未敘述上訴之理由者並得於提起上訴後十日內向本院補提
理由書（均須按他造當事人之人數附繕本）。
                                      書記官  魏淑娟
中    華    民    國    97    年    4     月    3     日


司法院資訊處製作；財團法人民間司法改革基金會備份。
